最高法院民事判決　　　　　　　　　　　　　　　八十六年度台上字第二一八七號
　　上　訴　人　丙 ○ ○
　　　　　　　　丁 ○ ○
　　　　　　　　李 炳 來
　　　　　　　　李 炳 輝
　　共　　　同
　　訴訟代理人　張 景 豐律師
　　被 上訴 人　甲 ○ ○
　　　　　　　　乙 ○ ○
　　　　　　　　李 石 元
　　　　　　　　李吳春綢
　　　　　　　　李 日 吉
　　　　　　　　李 清 保
右當事人間請求損害賠償事件，上訴人對於中華民國八十五年十月十四日台灣高等法
院台南分院第二審判決（八十四年度上字第五七六號），提起上訴，本院判決如左：
    主  文
原判決關於命上訴人連帶給付及該訴訟費用部分廢棄，發回台灣高等法院台南分院。
    理  由
本件被上訴人主張：上訴人明知伊等均係坐落雲林縣元長鄉○○段一○三二號面積○
‧三七四四公頃建地之共有人，地上並有伊等之建物。依土地法第三十四條之一第四
項規定，上訴人出售該共有土地之應有部分時，伊應有以同一價格共同優先承購之權
利。詎上訴人於民國八十三年六月二十九日，竟未通知伊等是否優先承購，即將其所
有應有部分共九分之三，以新台幣（下同）八十一萬一千二百元之價格出賣與第一審
共同被告李淑玲，旋於同年八月四日辦妥所有權移轉登記與李女。上訴人出賣該土地
應有部分又不通知伊優先購買之行為，顯侵害伊之優先承購權，自應負侵權行為之賠
償責任。該土地於八十四年間經雲林縣政府鑑價結果，每平方公尺為二千四百二十元
，上訴人售賣九分之三之應有部分，其價值已達三百零二萬零一百六十元，與上開售
價之差額，即為伊所失之利益等情，爰本於侵權行為之法律關係，求為命上訴人連帶
給付伊一百二十萬元並加計法定遲延利息之判決（原審僅判命上訴人連帶給付被上訴
人一百零二萬零一百六十元本息，其餘判決被上訴人敗訴，被上訴人就該敗訴部分未
據提起上訴；又被上訴人另請求李淑玲連帶給付部分，經原審判決被上訴人敗訴後，
因被上訴人未提起上訴已確定）。
上訴人（其中李炳輝原判決誤載為李炳煇）則以：系爭土地由被上訴人建屋居住多年
，伊於七十六年間即與被上訴人李日吉洽商，願以三十萬元出賣伊之應有部分，被上
訴人李日吉非但未同意，且於八十三年五月間伊為出售該應有部分聲請雲林縣元長鄉
調解委員會調解時，被上訴人竟缺席而告不成立，直至同年七月間伊始將該土地應有
部分九分之三以二百萬元之價格售賣與李淑玲，有該土地買賣契約書為憑。而送登記
之土地登記申請書上所載之八十一萬一千二百元，乃依報稅標準之公告現值，移轉原
因發生日期載為八十三年六月二十九日，亦係節省增值稅而記載，並非實際買賣之價
格與日期，上開土地買賣契約應屬真正，非事後製作，被上訴人更未因伊將土地應有
部分售賣與李女而受有損害等語，資為抗辯。
原審就被上訴人請求給付一百零二萬零一百六十元本息部分，將第一審所為其敗訴之
判決廢棄，改判如其聲明，無非以：被上訴人主張之事實，已據提出土地登記簿謄本
、土地登記申請書、土地買賣所有權移轉契約書等件為證。上訴人雖以上開情詞置辯
，惟查上訴人於八十三年七月五日與李淑玲訂立系爭土地應有部分九分之三之買賣契
約後，並未通知被上訴人是否願以同一價格優先承購，此為上訴人所不爭，乃上訴人
竟於土地登記聲請書上載明「優先購買權人確已放棄優先購買權，如有不實，出賣人
願付法律負任」等字樣，顯以不正當手段，侵害被上訴人優先承購權，自應就被上訴
人因此所受之損害，負連帶賠償責任。次查系爭土地於另案分割共有物事件中，經雲
林縣政府鑑定其價格為每平方公尺二千四百二十元，有該府八十四年二月九日八四府
地價字第○一五六六四號土地價格鑑定書足稽，而該土地依雲林縣北港地政事務所八
十五北地二字第○二二四七號函所載，八十三年七月及八十四年七月之公告現值同為
每平方公尺一千五百元，足認系爭土地八十三年七月至八十四年七月間價格殊無變動
，故上訴人將該土地應有部分出售與李淑玲之當時，依上述鑑定價格計算該土地應有
三百零二萬零一百六十元之價值（2,420元×1,248=3,020,160元）。又上訴人係於八
十三年七月五日將系爭土地應有部分以二百萬元之價售賣與李淑玲等情，亦據證人即
代書蔡漢斌證明屬實，復有上訴人提出之該土地買賣契約書可憑，堪足信為真實，被
上訴人所指之八十一萬一千二百元應係為報稅而記載之公告現值，非實際之買賣價格
。是上訴人故意侵害被上訴人之優先承買權，使被上訴人喪失以二百萬元之代價，取
得市價三百零二萬零一百六十元之系爭土地之應有部分，該項差額計一百零二萬零一
百六十元，自屬被上訴人依通常情形，可得預期之利益，亦為被上訴人所失利益。從
而，被上訴人本於侵權行為之法律關係，請求上訴人連帶給付一百零二萬零一百六十
元本息，即屬正當，應予准許等詞，為其判斷之基礎。
惟依上開雲林縣政府土地價格鑑定書所載，系爭土地每平方公尺為二千四百二十元，
係八十四年一月二十六日至同年二月八日間查估之價格（見原審卷二一一頁），與上
訴人於八十三年七月五日將該土地應有部分售賣與李淑玲，時間不同，該鑑價能否作
為計算本件賠償額之基礎，已非無疑問。且雲林縣北港地政事務所函復，系爭土地八
十三年七月及八十四年七月公告現值同為每平方公尺一千五百元，係指申報土地移轉
課徵土地增值稅之標準未變動而言，是否即代表土地交易價格未變動，亦非無疑。乃
原審就系爭土地買賣當時之市價究竟若干，未遑進一步查明，遽以上開理由為上訴人
不利之論斷，自有可議。又被上訴人於第一審及原審一再主張：「被上訴人李石元於
八十四年二月二十二日曾向共有人李培崑承買其持分一六二分之一即六‧九九坪，價
金共計五萬元，以此計算上訴人出售系爭土地持分共九分之三，即三七七坪，價值應
為二百六十五萬元……縱以上訴人移轉價格為二百萬元計算，亦有差額六十五萬元」
各等語。並提出該不動產土地買賣預約契約書為憑（見一審卷一○九、一一四頁及原
審卷八、六四頁），該被上訴人所提出作為計算賠償額之證據方法，原審未予斟酌，
尤嫌疏略。上訴論旨執以指摘原判決不當，求予廢棄，難謂無理由。
據上論結，本件上訴為有理由，依民事訴訟法第四百七十七條第一項、第四百七十八
條第一項，判決如主文。
中      華      民      國    八十六    年      七      月      十      日
                              最高法院民事第五庭
                                  審判長法官  張  福  安
                                        法官  蘇  茂  秋
                                        法官  蘇  達  志
                                        法官  顏  南  全
                                        法官  葉  賽  鶯
      右正本證明與原本無異
                                              書  記  官
中      華      民      國    八十六    年      七      月    二十三    日
